【裁判字號】    89,訴,1272
【裁判日期】    891123
【裁判案由】    貪污等
【裁判全文】
臺灣高雄地方法院刑事判決                        八十九年度訴字第一二七二號
    公  訴  人  臺灣高雄地方法院檢察署檢察官
    被      告  乙○○
    指定辯護人  本院公設護辯人  丙○○
右被告因貪污等案件，經檢察官提起公訴（八十九年度偵字第三二六六、五四一五號
），本院判決如左：
        主  文
乙○○共同連續利用職務上之機會，詐取財物，處有期徒刑陸年，褫奪公權伍年。
犯罪所得之財物新台幣仟伍佰壹拾萬元應予追繳發還臺灣省合作金庫，如全部或一
部無法追繳時，應追徵其價額，或以其財產抵償之。
        事  實
一、乙○○係臺灣省合作金庫苓雅支庫雇員，負責存款傳票、記帳、調閱客戶存款資
    料等工作，為依據法令從事公務之人員。因於民國八十六年間經人介紹認識甲○○（由本院另為審結）後，兩人即常至舞廳、酒家等處飲宴，花費甚多，卒致入
    不敷出。且因乙○○擔任該支庫櫃抬作業員，平時從事客戶在櫃抬存款之開戶及
    傳票記帳等工作之便，得悉該支庫櫃抬上之電腦終端機，若經襄理級以上主管所
    保管持有藉以開啟寫入支庫電腦主機帳戶資料功能之磁卡（以下均簡稱主管卡）
    於密碼機上刷卡一次，始能開啟操作，且僅能改寫電腦主機上個人帳戶在新臺幣
    （下同）一百萬元以下之存放款資料，但若刷主管卡二次，則能於電腦主機上改
    寫一百萬元以上之存放款資料。乙○○認有機可趁，乃於八十九年一月中旬，基
    於意圖為自己不法所有及偽造文書之概括犯意聯絡，甲○○並以自己參與犯罪之
    意思，相互謀議，推由乙○○藉職務之便，向合作金庫苓雅支庫詐取公款新臺幣
    （下同）三千五百萬元，惟因受限於依合作金庫之規定，在非開戶之支庫領取現
    金或匯款，一日至多僅能領五十萬元，若需一日內領得所詐取之大量金額，勢須
    有人至臺北合作金庫營業部乙○○所開設帳戶處領取現款。甲○○應允至臺北市
    合作金庫營業部提領現款，事後並負責乙○○洗錢及幫助其逃往越南。兩人謀定
    後，於八十九一月十七日相偕至良佑小客車租賃有限公司，共同承租車牌號碼Ｘ
    Ｘ─二七七六號之自小客車，乙○○於同年月二十日則先將所有帳號為0000
    000000000號之存摺及印鑑章交予甲○○，由甲○○先行駕車至臺北市
合作金庫營業部等候乙○○之通知。八十九年一月二十一日上午八時三十分許，
    在合作金庫苓雅支庫，乙○○先以襄理謝雅珠的主管卡開啟櫃抬電腦終端機。於
    同日九時二十七分，再向該支庫經理丁○○詐稱欲開啟電腦作業等語，向丁○○
    借取主管卡刷卡，丁○○未察覺乙○○作業使用之電腦終端機業已啟動，陷於錯
    誤，將所保管之主管卡借予乙○○，乙○○即於密碼機上刷卡，而啟動電腦終端
    機得以改寫電腦主機一百萬元以上存放款資料之功能，即自行於該終端機上操作
    ，於自己所申設帳號為0000000000000帳戶之電腦存匯資料中鍵入
    三千五百萬元為不實之登載，並利用磁性存取之作用使電腦主機將此金額之紀錄
    載入乙○○得以支配之帳戶內，以俗稱「虛存實付」之方式詐取財物，並足生損
    害於合作金庫。乙○○詐得存款後旋以電話通知在臺北市合作金庫營業部外等候
    之甲○○進入該行營業部提款，甲○○即填具乙○○名義之提款憑條持向營業部
    櫃抬主張乙○○有足額之存款之用意要求提領現款，惟因該行規定必須一百萬元
    以上之大額提款皆須提出身分證件，甲○○因未能提出身分證件而未果。甲○○
    旋於同日十時十二分至臺北市合作金庫臺北支庫，又以乙○○之名義填具提款憑
    條持向該支庫櫃抬主張乙○○有足額之存款之用意要求提領現款五十萬元，使該
    行經電腦主機聯線審核乙○○所偽造之帳戶資料後，讓甲○○提領得五十萬元。
    甲○○因於臺北合作金庫營業部未能提領得現款，通知乙○○至臺北提款，乙○○因缺錢搭機，承前利用職務上之機會詐取財物之犯意，又回至合作金庫苓雅支
    庫櫃檯處，以相同之方法又盜鍵十萬元存入其在苓雅支庫開設00000000
    00000號員工存款帳戶，並以金融卡於該支庫之自動提款機提領三萬元，嗣
    又至臺灣銀行自動提款機提款六萬元後，立刻搭機北上與甲○○會合。二人於同
    日十一時五十五分至合作金庫營業部，由乙○○持前開甲○○已填具之偽造提款
    單一紙持向臺北市合作金庫營業部主張有足夠之金額足以提領之用意要求提領現
    款，經該行營業部經電腦聯線審核乙○○所偽造之帳戶資料後，讓其提領得三百
    八十萬元。二人復於同日十三時三十八分，由乙○○填具提款憑條一紙再至營業
    部主張有足額存款要求提領三百萬元時，因承辦櫃員黃淑雲發覺存摺內有大額存
    款，且又連續提領大額現金，認不尋常，向主管襄理報告並向苓雅支庫查詢時，
    乙○○察覺有異，即迅速離去。合作金庫經查核乙○○的帳戶資料，查得乙○○
    所鍵入之三千五百一十萬元，均無何任何轉存款、支票存款或現金存款等合法來
    源，始知受騙。乙○○、甲○○見事已敗露，將所提領之四百三十九萬元（三十
    萬元已先行購買勞力土手錶二只），由乙○○分得二百零二萬元，甲○○分得二
    百零七萬元後，並分別花用殆盡。嗣於八十九年二月十八日，因乙○○主動投案
    而查獲。
二、案經法務部調查局高雄市調查處移送台灣高雄地方法院檢察署檢察官偵查起訴。
    理  由
一、訊據被告乙○○關於以改寫電腦主機存放款資料詐取財物、提領現款之事實，均
    坦承不諱，惟矢口否認犯有何違反貪污治罪條例之犯行，辯稱：伊只是合作金庫
    的約僱人員，並非公務人員，且所為僅是擔任合作金庫內存款傳票、記帳之工作
    ，純屬私經濟作用，並非執行公權力，亦不該當於貪污治罪條例所規定之犯罪云
    云。經查：
（一）被告乙○○犯行經過，業經被告乙○○於警訊及偵審中均供述綦詳，核與證人
      即合作金庫之職員蔡繁一、謝雅珠、黃世保、鄭碧雲證述有關被告乙○○改寫
      帳戶資料詐取財物，並與被告甲○○共同提領現款等情；證人黃敏華證稱乙○○在事後確曾巨資購買鑽錶等事實均相符一致。被告甲○○亦供承被告乙○○
      確有委託提領現款等語屬實。被告詐得財物經過，本院亦依職權至合作金庫苓
      雅支庫實際勘驗櫃抬電腦作業情形，製有勘驗筆錄附卷足憑。此外並有卷附購
      買女用鑽錶售後服務保證書一紙、取款憑條三紙、合作金庫營業部大額交易人
      登載資料二紙、被告乙○○0000000000000號帳戶存褶一本、0
      000000000000號帳戶存褶一本、扣案女用石英鑽錶一只足資佐證
      ，被告乙○○利用職務之機會詐得財物，應足認定。
（二）按依公司法之規定，由政府與人民合資經營，政府資本超過百分之五十者，為
      「國營事業」，國營事業管理法第三條定有明文；又股份有限公司，政府股份
      既在百分之五十以上，縱依公司法組織，亦係公營事業機關，其依法令從事該
      公司職務之人員，自應認為刑法所稱之公務員，釋字第八號解釋亦定有明文。
      刑法第十條第二項所稱之公務員，原不以職員為限，即非職員而依法令從事於
      公務之人員，亦包含之（最高法院二十七年上字第二○九七號判例參照）；再
      參加有官股百分之五十以上之商業銀行，其服務之職員，雖可視為刑法上之公
      務員（最高法院六十九年度臺上字第二九八二號判決參照）。是雖屬機關內非
      正式編制人員，苟依法令從事於公務，即不得謂非公務員。本件合作金庫公股
      股份佔百分之六○‧○七六，有該庫函附「臺灣省合作金庫股東股份結構表」
      一紙附卷足按，為國營事業機構。再被告乙○○於八十四年十月三十日進入合
      作金庫擔任工友，於八十六年十二月三日即升任苓雅支庫臨時雇員，業務職掌
      係存款傳票記帳工作，業據被告乙○○於警訊中供明在卷及公務人員履歷表一
      張附卷可參，被告乙○○所掌均屬法令上之業務，係依法從事公務之人，於該
      法令範圍內為公務員，亦堪認定。
（三）雖被告擔任櫃抬營業人員，擔任記帳、存放款、傳票等業務，從事合作金庫與
      客戶間消費寄託契約之訂立與相互間存放款權利義務之履行，其於職務上之行
      為固大部屬私經濟行為。惟被告乙○○係利用職務上得改寫所掌電腦終端機之
      權限，私下改寫帳戶資料，詐得財物，與其所掌與民接洽之業務無涉，所從事
      仍屬公務之行為，是被告詐得財物之行為已屬公務上貪污之行為，應屬灼然，
      所辯所為非屬公務上之行為云云，純屬避重就輕之詞，不足採憑。
    綜上所述，被告所辯不足採，本件事證明確，被告犯行已堪認定。
二、按所謂「職務」，係指具體特定之職務言，惟職務不限於有法令之直接依據，即
    無法令之直接依據，僅有間接依據，例如奉長官命令而執行之公務，或同級公務
    員將其職務囑託其他公務員代為執行，抑或受公務機關委託承辦公務之人執行公
    務均屬之。故所謂利用職務上之機會，係指利用職務上所有之一切事機之意，不
    論職務本身所固有之事機，抑或由職務上所延伸之事機，均包括在內。本件被告
    乙○○所掌為記帳、存放款、傳票等具體職務，竟基於為自己不法所有之意圖，
    利用得改寫電腦主機帳戶資料之權限，詐得財物，所為係犯貪污治罪條例第五條
    第一項第二款之利用職務上之機會詐取財物罪；又按刑法上之行使（偽造）變造
    文書罪，衹須提出變造之文書，本於該文書之內容有所主張，即已成立，其行使
    之目的能否達到，原與該罪之既遂與否毫無關係（最高法院二十六年度滬上字第
    二十三號判例參照）。被告乙○○係改寫電腦主機內所附硬碟電磁紀錄，足以為
    表示一定帳戶資料用意的金額，而登載不實之事項，復由被告甲○○或自己於取
    款憑單上填具金額持向合作金庫臺北支庫及營業部主張帳戶內確有該大筆之金額
    ，或在金融取款機上按鍵欲提領現款，使該等金融機構經電腦主機聯線將上開不
    實登載之文書資料做為審核是否提領款項之依據而行使，核其所為，又係犯刑法
    第二百十六條、第二百二十條、第二百十三條之行使公務上登載不實罪。其公務
    上登載不實之低度行為為行使之高度行為所吸收，不復另論。公訴意旨雖以被告
    乙○○係以改寫帳戶資料將金額盜鍵入得支配之帳戶內，認被告盜取公有財物，
    而按貪污治罪條例第四條第一項第一款盜取公有財物罪起訴。惟被告乙○○上開
    所為係意圖為自己不法之所有，利用職務上之機會以不正方法將虛偽資料輸入電
    腦，製作財產權之取得紀錄，而取得他人之財產，核與刑法第三百三十九條之三
    第一項所規定之行為態樣相同，不同者僅被告乙○○係利用職務上之機會而犯之
    。刑法第三百三十九條之三既屬詐欺罪章，足認刑事立法政策上認此類改寫電磁
    紀錄謀財行為應依詐欺犯行評價，本件被告所為應屬貪污治罪條例所規定之詐欺
    犯行較妥。檢察官所引用之法條容有未洽，惟被告係利用職務上之機會取得特定
    財物之支配一節既經檢察官起訴，社會基本事實相同，其起訴法條應予變更，附
    此敘明。被告乙○○犯罪之手段既係改寫電腦主機硬碟內之電磁紀錄，自屬刑法
    第二百二十條第二項之電磁紀錄文書，公訴人漏未論列，尚有未洽，亦併此敘明
    。被告乙○○改寫帳戶資料詐得財物，被告甲○○參與謀議，足認視為自己犯罪
    之意思參與犯行，並以行使偽造文書之意思代為提取現款，相互間有犯意聯絡，
    行為分擔，應依共同正犯論處。被告乙○○兩次利用職務上機會詐得財物犯行及
    數次行使登載不實文書之犯行，均時間緊接，方法相同，觸犯構成要件相同之罪
    名，顯係基於概括犯意為之，均應依連續犯規定論以一罪，並均加重其刑。被告
    乙○○詐得財物，係利用改寫帳戶資料之方式為之，且自始即有以改寫之帳戶資
    料持向合作金庫主張擁有偽造之大額存款並加以提領之意思，是其所犯利用職務
    上機會詐取財物罪與行使公務上登載不實文書二罪，有方法、結果之牽連關係，
    應從較重之利用職務上機會詐取財物罪處斷。查被告乙○○受朋友蠱惑，一時失
    慮致罹刑章，犯罪後自白犯罪，復提供線索查得共犯，情輕法重，衡情堪可憫恕
    ，如量以最輕法定本刑，仍屬過重，酌依刑法第五十九條之規定減輕其刑。爰審
    酌被告乙○○因生活習性不佳，致財務狀況不佳，受朋友一時誘惑，竟冒然觸犯
    重罪，且所詐得財物高達三千五百一十萬元，情節重大，惟犯後已坦認犯行，認
    有悔意等一切情狀，爰量處如主文所示之刑，且因所犯係宣告有期徒刑以上之罪
    ，併予宣告褫奪公權五年，以資懲儆。至被告乙○○從中詐得財物三千五百一十
    萬元，雖有部分款項四百三十九萬元業經提領並花用殆盡，為被告乙○○於審理
    中供述確實，然其乃被告詐得上開款項進入可支配之帳戶後提領加以花用之款項
    ，仍應屬被告利用機會詐得財物範圍之內，是上開款項（三千五百一十萬元）悉
    應依同條例第十條第一項、第二項規定予以追繳，並發還合作金庫；如全部或一
    部不能追繳時，應以其財產抵償之。
據上論斷，應依刑事訴訟法二百九十九條第一項前段、第三百條，貪污治罪條例第五
條第一項第二款、第十條第一項、第二項、第十七條，刑法第十一條前段、第二十八
條、第五十六條、第二百十六條、第二百二十條、第二百十三條、第五十五條、第五
十九條，判決如主文。
中    華    民    國     八十九     年      十一      月     二十三     日
                               臺灣高雄地方法院刑事第三庭
              法  官    古振暉
右正本證明與原本無異。
如不服本判決，應於判決送達後十日內，向本院提出上訴狀。
                                   書記官    馮欽鳳
中    華    民    國      八十九      年      十二      月      五      日
附錄本案論罪科刑法條全文貪污治罪條例第五條第一項第二款：
    有左列行為之一者，處七年以上有期徒刑，得併科新臺幣二百萬元以下罰金：
    二、利用職務上之機會，詐取財物者。
刑法第二百十三條：
    公務員明知為不實之事項，而登載於職務上所掌之公文書，足以生損害於公眾或
    他人者，處一年以上七年以下有期徒刑。
刑法第二百十六條：
    行使第二百十五條至二百十五條之文書者，依偽造、變造文書或登載不實事項或
    使登載不實事項之規定處斷。
刑法第二百二十條第二項：
    錄音、錄影或電磁紀錄，藉機器或電腦之處理所顯示之聲音、影像或符號，足以
    為表示其用意之證明者，亦同。


司法院資訊處製作；財團法人民間司法改革基金會備份。
